【裁判字號】    98,判,853
【裁判日期】    980806
【裁判案由】    建築執照
【裁判全文】
最  高  行  政  法  院  判  決
                                       98年度判字第853號
上  訴  人  甲○○
            乙○○
            丙○○
            戊○○
            丁○○
被 上訴 人  彰化縣線西鄉公所
代  表  人  己○○
訴訟代理人  陳建良 律師
參  加  人  庚○○
            辛○○
            壬○○
            癸○○
            子○○
            丑○○
            卯○○
            寅○○
上列當事人間建築執照事件，上訴人對於中華民國96年8月9日臺
中高等行政法院96年度訴字第22號判決，提起上訴，本院判決如
下：
    主  文
上訴駁回。
上訴審訴訟費用由上訴人負擔。
    理  由
一、緣訴外人陳連順等8人於民國（下同）94年10月20日檢具建
    造執照申請書、工程圖樣等相關文件，向被上訴人申請在彰
    化縣線西鄉○○段643-2及643-4地號土地興建8間建物，案
    經被上訴人核發（94）線鄉建字第8270～8275、8278、8279
    號建造執照，並於95年6月間取得（95）線鄉建（使）字第
    4711～4718號使用執照。上訴人之被繼承人王來成以其係彰
    化縣線西鄉○○段643-1地號私設道路之共有人，上開8件建
    築執照之申請人並未檢附該道路全部共有人通行使用同意書
    ，且該筆私設道路上尚有建物，又未留迴車道，原處分應予
    撤銷為由，提起訴願，經訴願駁回後，上訴人之被繼承人王
    來成不服，遂提起本件行政訴訟。原審判決駁回其訴後，上
    訴人之被繼承人王來成向本院提起上訴，案件繫屬本院中上
    訴人之被繼承人王來成死亡，由上訴人依法承受本件訴訟。
二、上訴人起訴意旨略以：（一）參加人子○○（起造人）未檢
    具該私設道路全部共有人通行使用同意書，被上訴人即逕予
    核發建造執照及使用執照，顯然侵害上訴人財產法益。系爭
    建物所留通路未達法定寬度6公尺，且未依規定留有迴車道
    。又Β1至Β4部分即巷道後端4戶，其建築設計圖未經建築
    師簽證，因此8戶建築之建築執照及使用執照均應予撤銷。
    （二）原處分不符合行政程序法第114條第1項各款得為補正
    之情。（三）治療係指在程序上有瑕疵之行政處分，經由補
    正而成為與合法要件相符之行為，故治療僅限於可補正之程
    序瑕疵，至於實體上之瑕疵原則上不在補正之列。本件同意
    書之是否提出，涉及是否為土地所有權人之一之實體上問題
    ，故應認瑕疵不得補正。（四）被上訴人疏未注意依彰化縣
    建築管理自治條例第16條第2項所訂規定，誤認申請人符合
    規定而核發建造執照及使用執照，其自承初步審查結果，乃
    認有依行政程序法第117條之規定撤銷旨揭建造執照及使用
    執照核發許可處分之必要，前揭情形涉及損害上訴人權益之
    情形下，被上訴人認為得予補正而不得撤銷，似有輕重失衡
    ，前後矛盾之嫌。綜上述，立法者允許行政機關依瑕疵之事
    後補正無非乃在兼顧行政效率，有利於行政任務之遂行。而
    實體瑕疵並無補正之問題，得補正之瑕疵主要為「程序瑕疵
    」。而瑕疵之補正必須不影響實體決定，否則不得補正。蓋
    若程序瑕疵補正會導致實體決定變更，可顯見原實體決定乃
    不正確，違法，則導致實體決定不正確、違法之程序瑕疵已
    非輕微，自不得為行政效率之便宜行事而有害實質正義，是
    則，本件既涉子○○非所有權共有人之一之實體問題，不能
    經由出具同意書之方式補正，且涉及利害關係第三人即上訴
    人之情形下，原處分斷不能經由瑕疵補正而合法。否則法律
    上准許利害關係人即上訴人得提起行政救濟之意旨將成空談
    等語，求為判決撤銷訴願決定及原處分。
三、被上訴人則以：（一）訴外人陳連順、彭金環、葉玉霞、曾
    添生、丑○○、寅○○、王椿榮於申請原判決附表所示建造
    執照時，原即為系爭第643-1地號土地共有人，依內政部95
    年3月10日臺內營字第0950801069號函釋意旨，於申請時並
    無庸提出第643-1地號其他土地共有人之同意書；而訴外人
    子○○，雖於申請系爭建造執照時並非系爭第643-1地號土
    地共有人，被上訴人疏未注意內政部上開函釋意旨而核發建
    造執照，然訴外人子○○嗣後業於本件訴願程序終結前即95
    年11月22日取得系爭第643-1地號土地之所有權應有部分而
    為共有人，並提出土地登記簿謄本供被上訴人審查無誤，依
    上開行政程序法第114條第1項第1款及第2項之規定，應認其
    於申請時原欠缺道路使用同意書之要件，已因另提出其為土
    地共有人之證明而獲補正。（二）訴外人陳連順等申請使用
    執照時已依設計圖說留設足夠寬度之通路暨迴車道，被上訴
    人據此核發建造執照及使用執照，並無違誤。上訴人所主張
    迴車道設置不符規定之問題，於被上訴人核准建造執照及使
    用執照時並不存在，不得據為撤銷原處分之事由。（三）另
    關於一定造價以上建物不得免由建築師設計、監造及營造業
    承造之問題，被上訴人於前此準備程序後，發現確有法規適
    用錯誤之問題，故被上訴人預計將依訴外人子○○、丑○○
    、寅○○、王椿榮日後陳述意見結果另為決定，然上訴人顯
    非利害關係人無疑，並無據此於本件主張之餘地等語，資為
    抗辯，並求為判決駁回上訴人之訴。
四、參加人主張意旨略以：（一）上訴人對本件系爭執照核發之
    行政處分，其中關於迴車道之設置是否符合建築技術規則之
    規範及建築物是否應由建築師設計、監造及營造業承造等主
    張，究竟有何損害其權利或利益之情形，由其起訴狀所記載
    之內容，實無法窺知。職是，上訴人既未敘明並證明其就本
    件之行政處分受有何損害，即非權利直接受損害之人。從而
    ，應認此部分之主張，其當事人為不適格。（二）上訴人於
    訴願程序中似未提出關於一定造價以上建物不得免由建築師
    設計、監造及營造業承造之主張，係於提起本件行政訴訟後
    ，始另外提出此項新主張。則此一主張既未經訴願決定機關
    審查，基於撤銷訴訟採取「訴願先行」之訴訟法原則，上訴
    人之上開主張，依法似亦不得在本件撤銷訴訟中提出，方符
    法制。（三）參加人向被上訴人申請系爭執照時，均有依規
    定留設道路及迴車道，並經被上訴人審核屬實，此觀被上訴
    人所提出相關資料即明。（四）參加人子○○最初雖非該私
    設道路土地共有人之一，但因在提出系爭建築執照申請時，
    已檢附部分道路土地共有人出具同意書，送請被上訴人審核
    ，並經被上訴人核准發給建築執照。則被上訴人所為核發系
    爭建築執照之行政處分，核與行政程序法第111條所列行政
    處分無效之情形，並無相符之處，自非無效之行政處分。是
    上訴人認此部分行政處分係屬無效，容有誤會。（五）參加
    人子○○於申請建築執照時，雖僅檢附部分道路共有人出具
    之同意書，惟此部分若真與法令規定之程序或方式有違，依
    行政程序法第114條第1項第1款規定，亦非不得在事後提出
    補正，參加人子○○業於95年11月22日經由買賣取得系爭私
    設道路共有人之登記，則縱認系爭建築執照核發之行政處分
    果有瑕疵，亦因參加人子○○事後取得共有人地位之登記資
    料，而補正系爭行政處分之瑕疵，自難認前揭行政處分有何
    撤銷之理由。（六）關於參加人子○○、丑○○、寅○○及
    王椿榮等4人所興建之建物造價在一定金額以上，依「彰化
    縣建築管理自治條例」之規定，應由建築師設計、監造及營
    造業承造乙節，上開參加人申請核發系爭建築執照時，均係
    依相關建築管理規則辦理，並經被上訴人依法審核無誤後，
    始作成發照之行政處分。且於審核期間，被上訴人亦未通知
    該等參加人需補正申請文件，則設若此部分果有瑕疵，參加
    人等對於被上訴人所為之該授益性行政處分，亦有信賴保護
    原則之適用。參加人並非建築專業人士，故興建系爭房屋均
    是委由建築師與營造廠商建造，只因當初可能在申請系爭建
    築執照時，法令有更易，致省略免附建築師設計、監造及營
    造廠商承造之相關資料而已。而目前參加人已依被上訴人之
    通知，補正相關文件，原處分之瑕疵以補正。是上訴人主張
    參加人申請之建築執照具有上開瑕疵，因而請求撤銷該行政
    處分，尚非有理等語，求為判決駁回上訴人之訴。
五、原審斟酌全辯論意旨及調查證據之結果，以：（一）按「起
    造人申請建造執照或雜項執照時，應備具申請書、土地權利
    證明文件、工程圖樣及說明書。」、「建築基地以私設通路
    連接建築線者，應檢附該私設通路之土地權利證明文件。」
    分別為建築法第30條及彰化縣建築管理自治條例第7條第2項
    前段所規定；次按「私設通路為單向出口，且長度超過35公
    尺者，應設置汽車迴車道；迴車道視為該通路之一部分，其
    設置標準依左列規定：一、迴車道可採用圓形、方形或丁形
    。二、通路與迴車道交叉口截角長度為4公尺，未達4公尺者
    以其最大截角長度為準。三、截角為三角形，應為等腰三角
    形；截角為圓弧，其截角長度即為該弧之切線長。」建築技
    術規則建築設計施工編第3-1條定有明文。經查本件8間建物
    基地分別坐落在643-2及643-4地號土地上，緊臨643-1私設
    道路。而本件起造人除子○○外，均為該私設道路土地共有
    人，有土地登記謄本附卷可稽，依內政部86年8月26日臺86
    內營字第8681553號函及95年3月10日臺內營字第0950801069
    號函釋，自免檢附該私設道路全部共有人出具之同意書申請
    建築，此部分被上訴人核發渠等建造執照，於法並無違誤。
    至起造人子○○部分，雖僅檢具該私設道路部分共有人出具
    之同意書，惟被上訴人審查時並未通知補正而准予核發建照
    ，起造人子○○依該行政處分進而動工興建，且事後子○○
    復於95年11月22日經由買賣取得系爭私設道路共有，亦有土
    地登記簿謄本附卷足稽，該瑕疵已因嗣後之補正而治癒，自
    不得撤銷該建造執照。而被上訴人於建造完成後，經審核無
    誤，亦核發使用執照，亦無不合。（二）上訴人雖主張被上
    訴人於參加人未留迴車道即核發使用執照，惟經原審法院囑
    託彰化縣和美地政事務所勘測結果，並有定購預拌混泥土送
    貨單、估價單、請款單及現場照片等相關證物，足見被上訴
    人所稱核發使用執照時，尚未建車庫，故並無違應留迴車道
    之規定而核發使用執照之情事。（三）上訴人主張參加人丑
    ○○、王椿榮、寅○○、子○○4人當初申請建造執照時未
    經建築師設計監造，被上訴人當時誤引法令乙事，惟查該簽
    證之規定乃在於為維護公共安全、公共交通、公共衛生及增
    進市容觀瞻之建築管理，與上訴人自陳係線西鄉○○段643-
    1地號土地共有人之一無關，此部分上訴人以利害關係人提
    起撤銷執照，應非所許，且上訴人於訴願以前亦未明提此旨
    ，顯亦未經訴願之前置程序，逕行起訴，而非法之所許，況
    該參加人均已於被上訴人通知後補正，上訴人此項爭執，自
    非可採。（四）上訴人主張參加人雖係線西鄉○○段643-1
    地號土地共有人之一，其申請建造執照，仍須經上訴人同意
    乙事，經查臺灣高等法院臺中分院78年度上易字第109號分
    割共有物判決理由三載「…(2)部分面積0.0242公頃，(8)部分
    面積0.0131公頃為對外通路，(5)部分面積0.0034公頃為公廳
    為祭祀之用。不宜予以分割，仍由兩造保持共有，…」並於
    判決附圖說明欄中載明編號(2)面積0.0242公頃「道路」「全
    體共有」，而依線西鄉○○段643-1地號土地登記簿謄本土
    地標示部記載「登記原因」「判決分割」「面積242平方公
    尺」，正相符合。足見該線西鄉○○段643-1地號土地，依
    法院判決，係供共有人依道路使用，即各共有人均得為道路
    之使用，而無需再徵得其他共有人之同意；另內政部86年8
    月26日臺86內營字第8681553號函及95年3月10日臺內營字第
    0950801069號函釋，即係依據法院向來分割判決之意旨而於
    行政作業上作成免提共有人使用土地同意書之解釋，並無違
    法院判決之意旨，難謂無據，被上訴人依該解釋及參照臺灣
    高等法院臺中分院78年度上易字第109號分割共有物之確定
    判決意旨，而免子○○以外之參加人提出該土地使用同意書
    ，並無違誤。（五）又上訴人爭執建物前所留通路不足6公
    尺乙節，惟依上訴人所提設計圖該線西鄉○○段643-1地號
    土地，寬僅3公尺，參加人應退縮3公尺，合計為6公尺，而
    經現場勘測結果，參加人退縮為4公尺，有勘測成果圖附卷
    可稽，故並無不足。綜上，上訴人主張俱無可採，原處分並
    無違誤，訴願決定駁回上訴人之訴願，亦無不合等由，因將
    訴願決定及原處分均予維持，駁回上訴人之訴。
六、本院查：「卷查臺灣雲林地方法院民事判決81年度訴字第26
    2號已就共有土地之分割判決確定，其中並分割出一筆土地
    作為私設道路，且各按原應有部分比例保持共有。是本案起
    造人如係私設道路土地所有人之一，應無須再檢附該私設道
    路其他共有人出具之同意書即可申請建築；如起造人為私設
    道路所有權人以外之第三人，始須檢附該私設道路全部所有
    權人出具之同意書申請建築。」、「按共有土地經法院分割
    判決確定，其中並分割出一筆土地作為私設道路，起造人如
    係私設道路土地所有人之一，應無須再檢附該私設道路其他
    共有人出具之同意書即可申請建築，本部86年8月26日臺86
    內營字第8681553號函已有明示。共有私設道路之分割留設
    ，既係供參與法院判決分割之土地通行使用，本案非訴訟當
    事人如取得部分土地及原應有部分比例之私設道路所有權，
    得依本部上開號函示，免檢附該私設道路其他共有人出具之
    同意書申請建築。」內政部86年8月26日臺86內營字第86815
    53號函及95年3月10日臺內營字第0950801069號函分別有明
    釋在案。該函釋係主管機關適用其主管之法律所作之職權解
    釋；與前引建築法第30條及彰化縣建築管理自治條例第7條
    第2項前段所規定之意旨無違，自得採為裁判之依據。原處
    分及原判決加以援引適用，自無不合。又查臺灣高等法院臺
    中分院78年度上易字第109號分割共有物判決附圖，說明欄
    中載明編號(2)面積0.0242公頃「道路」「全體共有」，而依
    線西鄉○○段643-1地號土地登記簿謄本土地標示部記載「
    登記原因」「判決分割」「面積242平方公尺」，正相符合
    。足見該線西鄉○○段643-1地號土地，依法院判決，係供
    共有人依道路使用，即各共有人均得為道路之使用，而無需
    再徵得其他共有人之同意等情，業經原判決敘明甚詳，是以
    上訴意旨以：被上訴人依內政部前開函釋及臺灣高等法院臺
    中分院前引分割共有物確定判決意旨，而免子○○以外之參
    加人提出該土地使用同意書，惟上揭法院之判決旨在分割共
    有物，不能據此推論出系爭共有土地係供共有人為道路使用
    ，而無需再徵得其他共有人之同意等語，尚乏所據而無足取
    。次按「直轄市、縣（市）（局）主管建築機關，對於申請
    建造執照或雜項執照案件，認為不合本法規定或基於本法所
    發布之命令或妨礙都市計畫或區域計畫有關規定者，應將其
    不合條款之處，詳為列舉，依第33條所規定之期限，一次通
    知起造人，令其改正。」建築法第35條定有明文。依此規定
    ，建築主管機關對當事人申請建造執照案件，當事人申請要
    件雖有欠缺，除無法補正之事項外，主管機關應先命補正，
    不得逕行駁回其聲請，如未先命補正即逕行駁回該聲請，自
    屬違法，同理，如主管機關核准建造執照後，始發現原申請
    要件有所欠缺，亦應先命當事人補正，如當事人未依限補正
    ，主管機關始能依法撤銷該違法之處分。又命補正之事項不
    限於程序事項之瑕疵，包括實體事項之欠缺，此由上引建築
    法第35條條文內容可推知。至於行政程序法第114條第1項所
    定各款，為列舉或例示規定，依上開說明，與本案判決結果
    不生影響，原判決此部分之論述，係屬贅述。故原判決以：
    本件參加人子○○起造人部分，雖僅檢具該私設道路部分共
    有人出具之同意書，惟被上訴人審查時並未通知補正而准予
    核發建照，起造人子○○依該行政處分進而動工興建，且事
    後子○○復於95年11月22日經由買賣取得系爭私設道路共有
    ，該瑕疵已因嗣後之補正而治癒，自不得撤銷該建造執照。
    以及參加人丑○○、王椿榮、寅○○、子○○4人當初申請
    建造執照時未經建築師設計監造之瑕疵，該等參加人均已於
    被上訴人通知後補正，上訴人此項爭執，核無可採等由，自
    無違誤。上訴意旨猶以：行政程序法第114條第1項應解為列
    舉規定而非例示規定，原審判決引用違章建築處理辦法第5
    條之規定，認為所謂程序違章建築，可以補申請之規定，足
    以證明行政程序法第114條第1項係屬例示規定，恐有判決適
    用法規不當之違誤。另原判決認定參加人丑○○、王椿榮、
    寅○○、子○○4人當初申請建造執照時未經建築師設計監
    造，惟經被上訴人以96年3月19日線鄉建字第0960002433號
    函知後，該等參加人已向被上訴人補正，被上訴人亦稱已補
    正，執照不需撤銷等情。惟前揭之補正恐有使程序瑕疵而有
    害實體決定之嫌云云，依前開說明，亦無足取。綜上，原判
    決將訴願決定及原處分均予維持，駁回上訴人之訴核無違誤
    。上訴論旨，仍執前詞，指摘原判決違背法令，求予廢棄，
    為無理由，應予駁回。
七、據上論結，本件上訴為無理由。依行政訴訟法第255條第1項
    、第98條第1項前段、第104條、民事訴訟法第85條第1項前
    段，判決如主文。
中    華    民    國    98    年    8     月    6     日
                    最高行政法院第七庭
                        審判長法官  藍  獻  林
                              法官  廖  宏  明
                              法官  張  瓊  文
                              法官  姜  素  娥
                              法官  林  文  舟
以  上  正  本  證  明  與  原  本  無  異
中    華    民    國    98    年    8     月    10    日
                              書記官  彭  秀  玲


司法院資訊處製作；財團法人民間司法改革基金會備份。
